【裁判字號】    97,台上,2029
【裁判日期】    970925
【裁判案由】    請求移轉所有權登記
【裁判全文】
最高法院民事判決            九十七年度台上字第二○二九號
上  訴  人  乙○○
訴訟代理人  陳鄭權律師
被 上訴 人  甲○○
訴訟代理人  李永然律師
            陳淑芬律師
            陳曉祺律師
上列當事人間請求移轉所有權登記事件，上訴人對於中華民國九
十七年三月十二日台灣高等法院第二審判決（九十六年度上字第
六八六號），提起上訴，本院判決如下：
    主  文
原判決廢棄，發回台灣高等法院。
    理  由
本件被上訴人主張：伊於民國六十九年八月四日，將兄弟分家所
分得坐落桃園縣楊梅鎮○○○段埔心小段（下同）一○－二○六
地號土地，借名登記在上訴人名下。嗣伊與弟妹李新萬、李新林
及莊李桂妹等三人（下稱李新萬等三人）擬在上開土地及伊另筆
借名登記在上訴人名下之一○－五一八地號土地暨李新萬等三人
分別所有一○－二○七地號、一○－二○八地號、一○－二○九
地號、一○－二五四地號、一○－五一七地號、一○－五一九地
號、合併前一○－二○五地號等九筆土地上合建地下一層、地上
七層大樓，乃將該等土地合併為一○－二○五地號土地一筆，伊
之應有部分萬分之二、五○四仍借名登記在上訴人名下。且上開
大樓興建完成後，伊所分得如原判決附表（下稱附表）所示之建
物（連同合併後一○－二○五地號土地應有部分萬分之二、五○
四，下稱系爭房地）亦借名登記在上訴人名下。詎九十五年間伊
中風住院後不久，上訴人竟圖謀伊其餘財產，伊遂於同年九月十
四日發函終止與上訴人間之借名登記契約關係等情，爰依民法第
二百六十三條、第二百五十九條、第五百四十一條及第一百七十
九條之規定，求為命上訴人移轉系爭房地所有權登記予伊之判決
。
上訴人則以：被上訴人主張兩造間就系爭房地有借名登記關係存
在，並未舉證以實其說。況該等房地係基於兩造同財共居分配財
產之意思登記在伊名下，依土地法第四十三條之規定，應歸伊所
有等語，資為抗辯。
原審將第一審所為被上訴人敗訴之判決廢棄，改判命上訴人應將
系爭房地所有權移轉登記予被上訴人，係以：併入合併後一○－
二○五地號土地內之一○－二○六地號土地，係被上訴人與其兄
弟共同所買三十八筆土地中之一筆，嗣分歸被上訴人取得，有土
地登記簿謄本、合約書及具結書可稽。而對照一○－二○七地號
、一○－二○八地號及一○－二○九地號等三筆土地所有權移轉
登記情形，被上訴人主張其以上訴人名義辦理一○－二○六地號
土地所有權移轉登記，已非無據。且由被上訴人與其兄弟共同經
營之源隆茶葉股份有限公司持一○－二○六地號土地向銀行抵押
借款時，將被上訴人併列為設定義務人一情以觀，益徵該筆土地
確為被上訴人所有。又另筆併入合併後一○－二○五地號土地內
之一○－五一八地號土地，係因合建大樓之道路用地不足，而由
被上訴人向訴外人台灣農林股份有限公司購買登記在上訴人名下
。且合併後一○－二○五地號土地上之大樓，係被上訴人與李新
萬等三人共同出資所興建，有協議書、工程合約書、源隆綜合大
廈保存登記面積及公共設施持分表、存摺、現金簿帳本等件可證
，並經證人即被上訴人之配偶或上訴人之母李陳春妹證稱屬實，
亦屬真實。至上訴人抗辯其與被上訴人同財共居，乃由被上訴人
統籌財務云云，則未據其舉證以實其說，委無可採。綜上所述，
登記在上訴人名下之系爭房地，既係被上訴人基於兄弟分家、買
賣或與李新萬等三人合建所取得，且依兩造訴訟代理人及被上訴
人之陳述暨李陳春妹之證詞，該等房地所有權狀仍由被上訴人保
管，稅賦及租金向由被上訴人繳納或收取，則被上訴人主張其將
系爭房地借名登記在上訴人名下，自堪採取。而證人即代書蕭鐵
夫並不明瞭系爭房地之取得由來及出資情形，且對該等房地登記
在上訴人名下，究係預先分產抑或借名，亦無法知悉全貌，所證
同財共居分產一語，要難據為上訴人有利之認定。至上訴人聲請
訊問證人李廷淩、李新林、李廷鍊、呂李桂微及蕭鐵夫等人，證
明系爭房地係基於同財共居分產之意思登記在上訴人之名下，則
無必要。兩造間就系爭房地之借名登記關係，被上訴人業於九十
五年九月十四日發函終止，從而其本於不當得利及終止借名登記
契約之法律關係，請求上訴人應將系爭房地所有權移轉登記予被
上訴人，洵屬有據，應予准許等詞，為其判斷之基礎。
惟查合併後一○－二○五地號土地上之建物登記在上訴人名下者
，計有如附表所示之建物及建號四五九四號之建物與其共用部分
（見一審卷一一六頁之土地登記簿謄本及原審卷五二至五八頁之
另件起訴狀），而被上訴人既僅請求上訴人移轉如附表所示之建
物所有權登記，則依公寓大廈管理條例第四條第二項之規定，專
有部分不得與其基地所有權應有部分分離而為移轉，被上訴人可
否請求上訴人將合併後一○－二○五地號土地應有部分全部移轉
登記予被上訴人，即待研求。乃原審疏未審酌及此，判命上訴人
應將合併後一○－二○五地號土地應有部分萬分之二、五○四全
部移轉登記予被上訴人，要難謂當。而被上訴人請求上訴人移轉
土地所有權登記部分，於法既有未當，則以此為基地之如附表所
示建物，原審命上訴人應移轉所有權登記予被上訴人，依上規定
，亦難維持。上訴論旨，指摘原判決不當，求予廢棄，非無理由
。
據上論結，本件上訴為有理由。依民事訴訟法第四百七十七條第
一項、第四百七十八條第二項，判決如主文。
中    華    民    國  九十七  年    九    月  二十五  日
                      最高法院民事第七庭
                          審判長法官  劉  福  來
                                法官  陳  國  禎
                                法官  陳  重  瑜
                                法官  吳  麗  女
                                法官  簡  清  忠
      本件正本證明與原本無異
                                      書  記  官
中    華    民    國  九十七  年    十    月   十四   日
                                                      ｖ


司法院資訊處製作；財團法人民間司法改革基金會備份。
